【裁判字號】    96,易,3150
【裁判日期】    970624
【裁判案由】    詐欺
【裁判全文】
臺灣臺北地方法院刑事判決              96年度易字第3150號
公  訴  人  臺灣臺北地方法院檢察署檢察官
被      告  丙○○
                      頂樓加.
上列被告因詐欺案件，經檢察官提起公訴（95年度偵緝字第1849號）
，本院判決如下：
    主  文
丙○○無罪。
    理  由
一、公訴意旨略以：被告丙○○前係青春育樂科技有限公司（設
    臺北市松山區○○○路○ 段102 號5 樓之5 ，以下簡稱青春
    育樂公司）負責人，因急需資金週轉，於民國93年6 月29日
    ，以青春育樂公司所有之車牌號碼5023-HY 號自用小客車為
    擔保品，向址設臺北市○○區○○街522 號之宏益當舖負責
    人即告訴人乙○○質借新臺幣（下同）1,000,000 元，並將
    上開自小客車及行車執照留置於宏益當舖以為擔保。被告明
    知上開自小客車已質押予宏益當舖，竟因周轉不靈，需錢孔
    急，而基於意圖為自己不法利益之犯意，於93年8 月間，先
    向告訴人乙○○佯稱，上開自用小客車之儀表板損壞且保險
    契約即將到期，須將上開自用小客車駛至保險公司指定之保
    養廠維修並辦理保險，告訴人乙○○不疑有他，遂將上開自
    用小客車及行車執照交予被告駛離；被告旋於同年8 月6 日
    ，隱瞞上開自小客車業質押予宏益當舖之情，向位於臺北縣
    新莊市○○路266 號之新豐當舖承辦人即告訴人甲○○，詐
    稱欲以上開自小客車供甲○○預先設定動產抵押權，向新豐
    當舖質借2,000,000元（公訴人嗣於97年2月15日本院準備程
    序時，變更此部分之金額為1,500,000 元，並刪除起訴書犯
    罪事實欄關於被告以上開車輛設定動產抵押權並借款後，「
    於93年10月11日向告訴人甲○○佯稱其需使用車輛，一再向
    甲○○保證其必妥善保管上開自用小客車，且將如期繳交利
    息及返還本金，要求甲○○將上開自用小客車交予被告使用
    ，使告訴人甲○○陷於錯誤，因而將上開自用小客車供予被
    告使用，被告隨即將上開自用小客車駛回宏益當舖置放。」
    等字句，見本院卷第45頁反面），致告訴人甲○○陷於錯誤
    ，如數交付所借款項。嗣於同年11月間，被告未如期交付利
    息亦未贖當，告訴人甲○○為確保債權，欲將上開自用小客
    車依動產抵押契約辦理過戶為其本人所有時，始知被告曾以
    該車向宏益當舖借款，而告訴人乙○○接獲新豐當舖通知後
    ，亦無法依當舖業法第21條、第22條規定取得上開自用小客
    車之所有權或對上開自用小客車實施拍賣或出售之，始知受
    騙，因認被告涉犯刑法第339條第2項之詐欺得利罪嫌云云。
二、按犯罪事實應依證據認定之，無證據不得認定犯罪事實；不
    能證明被告犯罪者，應諭知無罪之判決，刑事訴訟法第154
    條第2 項、第301條第1項分別定有明文。又認定不利於被告
    之事實須依積極證據，苟積極證據不足為不利於被告事實之
    認定時，即應為有利於被告之認定（最高法院30年台上字第
    816 號判例參照），且認定犯罪事實所憑之證據，雖不以直
    接證據為限，間接證據亦包括在內；然而無論直接或間接證
    據，其為訴訟上之證明，須於通常一般之人均不致有所懷疑
    ，而得確信其為真實之程度者，始得據為有罪之認定（最高
    法院76年台上字第4986號判例意旨參照）。
三、按被告以外之人於審判外之言詞或書面陳述，除法律有規定
    者外，不得作為證據，又按被告以外之人於審判外之陳述，
    雖不符前4 條之規定，而經當事人於審判程序同意作為證據
    ，法院審酌該言詞陳述或書面陳述作成時之情況，認為適當
    者，亦得為證據。當事人、代理人或辯護人於法院調查證據
    時，知有第159條第1項不得為證據之情形，而未於言詞辯論
    終結前聲明異議者，視為有前項之同意，刑事訴訟法第159
    條第1 項、第159 條之5 分別定有明文。本案證人即告訴人
    乙○○、甲○○於檢察事務官訊問時所為之陳述（見臺灣臺
    北地方法院檢察署94年度偵字第19560 號卷，下稱偵查卷，
    第60頁）雖均屬被告以外之人於審判外之陳述，然因被告於
    法院調查證據時，均知有刑事訴訟法第159條第1項不得為證
    據之情形，惟均未於言詞辯論終結前聲明異議，依上開規定
    ，視為於審判程序同意作為證據，本院審酌該言詞陳述作成
    時之情況，認為適當作為證據，均核先敘明。
四、訊據被告雖對伊曾於93年6 月29日將青春育樂公司所有之車
    牌號碼5023-HY號自用小客車作為擔保，向宏益當鋪典當1,0
    00,000元，並於同年8月6日以上開自用小客車設定1,500,00
    0 元動產抵押權之方式，向新豐當鋪借款等事實坦承不諱，
    惟堅詞否認有何詐欺得利犯行，辯稱，伊於將上開車輛典當
    於宏益當鋪後，隨即將車輛借出使用，嗣後並還清借款，然
    於同年8月6日又因需錢孔急，故另以該車向新豐當鋪借款，
    並設定動產擔保抵押權，同年10月間復周轉不靈，再以該車
    典當於宏益當鋪，宏益當鋪承辦人員於知悉上開車輛業已設
    定動產抵押之情況下，故僅同意以車輛之殘值為擔保質借1,
    000,000 元予伊，是伊並無行使詐術之行為，雖伊終因無力
    贖回而流當，然並非基於詐欺得利之故意而為之等語置辯。
五、經查：
  (一)被告於93年6月29日，以青春育樂公司所有之車牌號碼為502
    3-HY號自用小客車為擔保品，向宏益當舖負責人即告訴人乙○○質借1,000,000元，並於93年8月6日以同一車輛設定1,5
    00,000元動產抵押權作為擔保，向新豐當舖承辦人即告訴人
    甲○○借款，惟嗣後並未依約償還新豐當鋪之借款等情，業
    經被告坦承不諱，核與證人即告訴人乙○○證稱，被告丙○○於93年6月份曾以青春育樂公司所有之車牌號碼5023-HY自
    用小客車質借1,000,000 元整等語，及證人即告訴人甲○○
    證稱，新豐當舖曾受理被告以他公司所有之車牌號碼5023-H
    Y自用小客車借錢並設定動產抵押，金錢總共是2,000,000元
    ，被告先拿1,500,000元，後來再拿500,000元等語相符（見
    本院卷第75頁、第76頁反面、第79頁），復有被告簽發之本
    票2紙、保管條、典當借據存根、車輛動產抵押契約書各1紙
    附卷可參（見偵查卷第14頁、第16頁、第23-24頁、第27頁
    ），應堪認為真實。又上開車牌號碼5023-HY 號自用小客車
    因被告未予贖回，業經新豐當鋪承辦人甲○○於註銷動產抵
    押權登記後，以被告先前預簽之買賣契約移轉為新豐當鋪之
    負責人陳哲雄所有，而宏益當鋪之乙○○雖占有該車，惟因
    車輛之所有人已變更，故約定由新豐當鋪支付400,000 元之
    對價將上開自用小客車取回，再以約1,800,000 元之代價出
    賣予車商，此二當鋪均未完全受償之事實，有證人乙○○、
    甲○○之證述（見本院卷第75頁反面、第78頁、第79頁反面
    、第80頁），及動產擔保交易動產抵押註銷登記申請書（見
    本院卷第55-56 頁）在卷可稽，復為被告所不爭執（見本院
    卷第46頁反面、第150 頁反面），亦得以認定。
  (二)告訴人乙○○雖指述稱，被告於93年6 月將該車開至宏益當
    鋪典當並留置於該處，至同年8 月間向伊佯稱，上開自用小
    客車之儀表板損壞且保險契約即將到期，須將上開自用小客
    車駛至保險公司指定之保養廠維修並辦理保險，而將車駛離
    約2至3日後，始歸還該車，直到屆期之日車輛均在伊之占有
    中云云（見偵查卷第33頁），然查，被告於93年6 月29日在
    宏益當鋪典當該車後，隨即於當日向該當鋪借用此車輛等情
    ，有告訴人乙○○提出之押當車輛借用切結書、借據各1 份
    在卷可考（見偵查卷第18-20 頁），證人甲○○亦於本院審
    理時證稱，以車子向當鋪典當時，沒有留車才要簽押當車輛
    借用切結書，如果有留車子，就不需要簽署該切結書等語（
    見本院卷第81頁反面），顯見證人即告訴人乙○○證稱該押
    當車輛借用切結書、借據均係車輛放款時依例行程序預先填
    寫的云云（見本院卷第77頁反面），並非真實。又嗣後乙○○亦於本院審理時證稱，伊並未親身經歷被告向宏益當鋪典
    當車輛之過程，前開指述均是聽當鋪之承辦人員說的，被告
    於6 月份有將車子開來這件事伊知道，但是後來被告有無將
    車開走伊不曉得，也可能沒有注意到被告有償還借款這件事
    等語（見本院卷第146 頁反面），再參以證人甲○○於檢察
    事務官偵訊時證稱，被告於93年8月6日到新豐當鋪設定動產
    抵押權後，並未將車留置該處，但是有在10月11、12、13日
    把車停在伊店裡，伊看沒什麼問題，才又將車還給被告等語
    （見偵查卷第60頁），復於本院審理時證稱，設定後過了一
    、二個月，伊問被告說車子怎麼都不在，正好他說車在，問
    伊是否需要用車，伊說朋友結婚需要用車，被告說好，就把
    車子牽回給伊使用四、五天等語（見本院卷第79頁反面），
    可見告訴人乙○○指稱上開車牌號碼5023-HY 號自用小客車
    除93年8 月間被告借出數日之期間外，均為伊所占有云云，
    即有疑義。告訴人乙○○指述被告詐稱儀表板損壞且保險契
    約即將到期，須至保險公司指定之保養廠維修並辦理保險，
    而將該車開走云云，並不可採。
  (三)又依告訴人乙○○提出之宏益當鋪收當物品登記簿之記載，
    被告於93年10月6日又有以車牌號碼5023-HY號自用小客車向
    宏益當鋪典當1,000,000元之紀錄（見偵查卷第13頁） ，而
    臺北市當鋪商業同業公會出具之證明書，亦明確記載被告係
    於93年10月6日將車牌號碼5023-HY號自用小客車當入宏益當
    鋪（見偵查卷第22頁），顯然被告應已返還其於93年6 月29
    日向宏益當鋪質借之款項，否則何以宏益當鋪會在被告自93
    年8 月間起即未繳息（告訴人乙○○於偵查中指稱，被告於
    93年8 月將車借出並返還後，即未再繳交利息錢了等語，見
    偵查卷第60頁）之情況下，仍願意再貸放1,000,000 元予被
    告。再參以證人甲○○於檢察事務官訊問時曾證稱，93年8
    月6 日被告將上開車輛開到新豐當鋪要設定貸款額度，伊有
    向八駿馬同業照會，當時查無該車向其他同業典當之紀錄等
    語（見偵查卷第60頁），可見被告於93年8月6日向新豐當舖
    負責人即告訴人甲○○借款時，車輛並未設定質權或其他擔
    保物權，其以該車向告訴人甲○○借款，並無行使詐術之行
    為。
  (四)另證人即告訴人乙○○雖證稱，伊在做典當時，無法查詢該
    典當的車輛有無設定動產抵押的紀錄，因為那是銀行內部的
    機密，系統可以查詢云云（見本院卷第147 頁），然按動產
    擔保交易法第7 條已明文規定：「動產擔保交易之登記，應
    由契約當事人將契約或其複本，向登記機關為之。」、「登
    記機關應於收到之契約或其複本上，記明收到之日期，存卷
    備查，並備登記簿，登記契約當事人之姓名或名稱，住居所
    或營業所，訂立契約日期、標的物說明、價格、擔保債權額
    、終止日期等事項。」、「前項登記簿，應編具索引，契約
    當事人或第三人，得隨時向登記機關查閱或抄錄契約登記事
    項。」，同法第8 條亦規定：「登記機關應將契約當事人之
    姓名或名稱、標的物說明、擔保債權額、訂立契約日期、終
    止日期及其他必要事項，公開於網站或以其他適當方法公告
    之。」，另登記機關交通部公路總局亦依上開規定接受查詢
    ，並於http://www.thb.gov.tw/mortgage/mortgage.htm 網
    站提供網路查詢之服務，而當鋪業者接受以車輛典當時，該
    車是否有設定動產抵押之記錄，至為重要，並無可能不經任
    何查詢，僅憑借款人一面之詞即予貸放款項，故證人乙○○
    之上開證詞應非可採。被告於本院審理時辯稱，伊於新豐當
    鋪設定動產抵押後，因為這部車子尚有殘值，而且一定是判
    斷超過1,000,000元的價值，所以宏益當鋪才會借伊1,000,0
    00元等語（見本院卷第150 頁反面），應屬事實。則公訴人
    主張被告有施用詐術之行為云云，容非可採，亦難以此證明
    被告有何為自己不法所有之意圖，與詐欺取財、詐欺得利之
    故意。
六、綜上所述，依公訴人所提出之證據尚無法證明被告有何詐欺
    得利，抑或詐欺取財等犯行，是難僅以告訴人等之指訴，遽
    認被告犯罪。況被告於93年6 月29日向宏益當鋪所借貸之金
    額業已返還、同年8 月6 日、10月6 日向新豐當鋪、宏益當
    鋪所借貸之款項，分別以設定動產抵押權、質權之方式擔保
    ，確保債權人新豐當鋪、宏益當鋪取償之可能性，則公訴人
    認為被告具為自己不法所有之意圖，與詐欺得利之故意云云
    ，並不可採。公訴人所提出之證據既無法證明被告構成詐欺
    取財、詐欺得利等犯行，則其訴訟上之證明尚未達到於通常
    一般之人均不致有所懷疑為真實之程度，無從使本院對於被
    告所涉之犯罪得有罪之確信。此外，又查無其他積極證據足
    資證明被告有何公訴人所指犯行，故被告之犯罪即屬不能證
    明，揆諸前開法條、判例之說明，依法自應諭知被告無罪之
    判決。
據上論斷，應依刑事訴訟法第301 條第1 項，判決如主文。
本案經檢察官蕭方舟到庭執行職務。
中    華    民    國    97    年    6     月    24    日
                  刑事第十庭  審判長法  官  林春鈴
                                    法  官  姚念慈
                                    法  官  林柏泓
如不服本判決，應於判決送達後10日內，向本院提出上訴狀。
以上正本證明與原本無異。
                                    書記官  柯貞如
中    華    民    國    97    年    6     月    24    日


司法院資訊處製作；財團法人民間司法改革基金會備份。
